臺灣高雄地方法院刑事判決　　　　　　　96年度重訴字第30號
公　訴　人　臺灣高雄地方法院檢察署檢察官
被　　　告　乙　○
　　　　　　　　　　現於臺灣高雄看守所
義務辯護人　李偉如律師
上列被告因強盜殺人案件，經檢察官提起公訴（95年度偵字第82
22號、8646號、33016 號），本院判決如下：
    主  文
乙○強盜故意殺人，處無期徒刑，褫奪公權終身。
    事  實
一、乙○與王金雲前係任職於鑽石大樓（設於高雄市○○區○○
    路1 號）之同事（乙○係大樓管理員，王金雲係大樓清潔工
    ），緣乙○因涉業務侵占等案件案件（業務侵占罪部分，業
    經本院於96年2 月14日判處有期徒刑9 月確定）急需金錢解
    決訴訟官司，恰於民國95年12月12日晚間在高雄市○○區○
    ○街與十全路口附近遇見王金雲，遂與王金雲約定於同月14
    日上午11時許，在王金雲位在高雄市○○區○○街35巷27號
    住處商談借錢。乙○見王金雲平日生活單純，可能頗有積蓄
    ，竟意圖為自己不法之所有而基於強盜之犯意，於約定之當
    日（14日）中午12時30分許，攜帶預藏有水果刀一把（乙○
    在路旁拾得）、透明膠帶、泡茶用抹布等物之紙袋，並雙手
    穿戴其工作場所取得之白色織布棉質手套（以下簡稱白色棉
    質手套）騎車前往上開王金雲之住處赴約。乙○到達王金雲
    住處後，即與王金雲在一樓客廳討論借錢乙事，其間乙○開
    口欲向王金雲借款新台幣（下同）5 萬元，然因王金雲以現
    無5 萬元現金可供借用而拒絕，並與乙○發生口角爭執，進
    而雙方發生衝突，王金雲見乙○來意不善，為免麻煩上身，
    隨後表示可向朋友調借現款為藉口欲撥打電話向外求助，然
    乙○則已懷疑王金雲可能乘機撥打電話報警，遂先將一樓客
    廳電話線拔除，以阻撓王金雲撥打電話，王金雲見情況不對
    ，則自行上二樓其臥室欲躲避乙○糾纏，乙○為避免王金雲
    上樓後再以電話報警，遂緊跟隨在王金雲身後進入其房間內
    ，2 人在房間內又延續衝突，王金雲遂不予理會乙○欲再走
    出房間之際，乙○竟將王金雲強拉回房間，並取出紙袋內之
    水果刀一把脅迫王金雲坐在房間椅子上，進而又自紙袋中拿
    出透明膠帶先綁住王金雲雙手，復以水果刀割房間內之收音
    機及音響、電扇等電用品之電線（黑色），除部分電線用來
    綑綁固定王金雲雙手、雙腳在椅子上外，另將其中部分電線
    打成活結套住王金雲脖子。又為避免王金雲掙脫，隨手再以
    房間內之鐵線將王金雲之雙腳繞綁在椅腳上，至使王金雲不
    能抗拒後，即逼令王金雲交出存褶、印章及密碼，王金雲迫
    於無奈，始告知平日置放之郵局及銀行存褶、印章地點，並
    供出存褶密碼，乙○而取得王金雲之郵局、銀行存簿（其中
    郵局帳戶內僅有1 萬2000餘元活期存款，銀行則有22萬餘元
    按月存入之定期存款）、印章及密碼後，因乙○認郵局存褶
    之帳戶內金額仍不夠其花用，則又逼問王金雲其他財物放置
    地點，經王金雲拒絕後，乙○在盛怒之下，竟基於殺人之犯
    意，以前揭套住王金雲之脖子用之活結電線，由王金雲座椅
    之後方用力拉緊，致使王金雲頸部受到電線纏繞之強力壓迫
    無法呼吸當場窒息。乙○行兇後，為避免警方追查，除將王
    金雲全身衣物割破以作為誤導警方辦案方向外，復將綑綁王
    金雲身上電線及膠帶等束縛解開，並以帶來泡茶用之抹布擦
    拭現場其所留下之指紋及清理現場後，於同日下午3 時17分
    許，始持前揭郵局存簿、印章離去。隨後於同日下午4 時22
    分許，與不知情之丙○○共同前往高雄市三民區○○○路28
    號高雄站後郵局前，先告知丙○○郵局存褶之密碼，並交付
    王金雲郵局存褶及印章後，囑丙○○進入櫃台提領王金雲上
    揭郵局帳戶內之存款1 萬2,000 元花用（偽造文書部分未據
    起訴）。嗣於當日晚上7 時許，王金雲之子甲○○返回前開
    住處時，發覺在2 樓王金雲房間反鎖有異，當晚8 時許持鑰
    匙打開臥室，始發現王金雲之陳屍現場後立即報警，經警循
    線逮捕乙○，並隨後在其紙袋內查扣得行兇用之水果刀1 把
    及白色綿質手套1 雙。
 二、案由高雄市政府警察局三民第一分局報請臺灣高雄地方法
     院檢察署偵查起訴。
    理  由
壹、證據能力之認定
一、按被告以外之人於審判外之陳述，雖不符刑事訴訟法第159
    條之1 至之4 等4 條之規定，然若當事人於審判程序中同意
    作為證據，法院審酌該言詞陳述或書面陳述作成時之情況，
    認為適當者，亦得為證據；又當事人、代理人或辯護人於法
    院調查證據時，知有刑事訴訟法第159 條第1 項不得為證據
    之情形，而未於言詞辯論終結前聲明異議者，視為有前項之
    同意，同法第159 條之5 第2 項定有明文。查本件證人丙○
    ○、陳肇榮於警詢中之陳述及95年12月14日乙○當日出現在
    王金雲住處附近現場監視器翻拍照片、丙○○在同日在郵局
    提領現款現場監視器翻拍照片，均具有被告以外之人於審判
    外陳述之性質者，均係審判外之陳述，惟經本院審理依法提
    示迄言詞辯論終結前，檢察官及被告與其辯護人均未就證據
    能力表示異議，本院審酌該等陳述距離案發當時較近，記憶
    較為清楚，且製作過程又無不法之情，爰依上開規定，認該
    等證人於警詢中之陳述及具有被告以外之人以書面陳述性質
    之證據，均有證據能力，得為本案認定事實之依據。
二、卷附內政部警政署刑事警察局刑事案件證物採驗紀錄表、高
    雄市政府警察局刑事鑑識中心現場勘查報告、現場照片、臺
    灣高雄地方法院檢察署相驗屍體證明書、勘驗筆錄、臺灣高
    雄地方法院檢察處驗斷書，均屬於公務員職務上製作之文書
    。另王金雲之郵局交易清單、郵政存簿儲金提款單則為郵局
    人員從事於業務上或通常業務過程所須製作之紀錄文書、證
    明文書，本院審酌該等文件係製作者依其業務上情況所製作
    之文書，作成時之情況正常，並無非法取得之不適當情形，
    且與本案相關之待證事實具有關連性，均無顯有不可信之情
    況，依刑事訟訴法第159 條第1 款、第2 款之規定，認均具
    有證據能力。
三、按鑑定人由審判長、受命法官或檢察官就下列之人選任一人
    或數人充之：(一)就鑑定事項有特別知識經驗者。(二)經政府機
    關委任有鑑定職務者；鑑定之經過及其結果，應命鑑定人以
    言詞或書面報告；法院或檢察官得囑託醫院、學校或其他相
    當之機關、團體為鑑定，或審查他人之鑑定，並準用第203
    條至第206 條之1 規定，刑事訴訟法第198 條、第206 條第
    1 項、第208 條第1 項分別定有明文。本案檢察官於案發後
    已發文函請法務部法醫研究所本案被害人王金雲之死因為鑑
    定，有該署96年1 月11日雄博水95相2270號字第11799 號函
    附卷足參（見95年度相字第2270號卷第14頁）。依上開說明
    ，法務部法醫研究所95年3 月7 日 (95) 醫鑑字第2407號鑑
    定書1 份，係受司法機關委託製作之鑑定報告，為刑事訴訟
    法第159 條第1 項所指例外情形，應具有證據能力。
貳、實體方面
一、訊據被告乙○對於上揭時地，因不滿王金雲未同意其所欲借
    款項，先持之水果刀在案發地點2 樓房間內控制王金雲行動
    自由後，再以水果刀截割透明膠帶、房間內音響及其他電器
    用品之電線、鐵線綑綁王金雲雙手、雙腳在椅子上後，復將
    其中割下之部分電線打成活結套住王金雲頸子，在取得王金
    雲郵局存簿、印章及密碼後，又與王金雲發生口角，遂於再
    以前揭套住王金雲之頸部用之電線，自王金雲之座位後方用
    力拉緊，致王金雲因當場窒息之事實，已供承不諱。惟辯稱
    ：當時是在工作中去王金雲住處，所以才會戴白色織布手套
    前往王金雲處住，另其紙袋內之水果刀及透明膠帶是隨身放
    在紙袋內事先並未有何預謀，且當時在案現場房間綁住王金
    雲後，是王金雲主動拿出郵局、銀行存簿及印章，並講出密
    碼，並未對其施以脅迫之手段云云。惟查被告於案發當時騎
    機車至王金雲住處附近停放後，再改以步行方式進入王金雲
    住處時，除雙手穿戴白色手套外，並攜帶之紙袋內裝有水果
    刀、透明膠帶等物之事實，亦經被告供承在卷。復有現場經
    路口監視器翻拍之照片13張在卷可按（參高雄市政府警察局
    三民第一分局刑事偵查卷宗第2 卷182 頁至186 頁）。另被
    告因行動不便，其曾在某民意代表服務處工作，其內容係在
    服務處內幫忙綑綁旗杆及宣傳布條，平日無須需外出懸掛或
    回收旗子之事實，業據證人陳肇榮已供明在卷（參同上警卷
    第42頁）。而證人丙○○亦到庭證稱：被告負責在服務處綁
    旗桿且不需要到外面插旗子等語（參本院96年5 月18日審判
    筆錄）。另被告平日在服務處工作之工具是用尖嘴鉗鬆開並
    不需要水果刀或透明膠帶之事實，業據丙○○證述在卷，並
    證稱：乙○平日工作是會用到有顏色之膠帶，至於透明之膠
    帶，則是平日用在把旗子綁在外面的電線桿上等語（參同上
    日審判筆錄）。另證人陳肇榮亦證稱：乙○的工作沒有用到
    透明膠帶及鐵線，警方所提示的僅白色線質手套與我服務處
    所提供之白色線質手套是一樣的外，其他物品我沒有看過，
    另警方所提示扣案之水果刀一把也沒見過，他（乙○）在服
    務處所使用之刀子只有小型之水果刀（紅色塑膠柄）等語（
    參同上警卷第42、43頁）。又扣案行強盜用之水果刀係被告
    自行拾獲之事實，亦據被告供承在卷，足見被告於案發當時
    手戴白色綿質手套並攜帶之拾得之水果刀、透明膠帶前往王
    金雲住處，其預謀強盜之犯意已甚顯明。而被告在進入屋內
    後，在一樓客廳即因與王金雲發生爭執，為阻止王金雲打電
    話向外求援，已先扯下一樓客廳之電話線事實，亦據被告供
    承在卷，核與證人甲○○證述情節相符（參95年12月14日及
    15日警詢筆錄及本院95年8 月18日審訊筆錄），足見被告於
    案發之際，為阻止王金雲撥打電話報警並以阻斷其對外聯絡
    ，以利後來對被害人行搶之事實，應可確認。另被害人王金
    雲在案發現場房間內之收音機、音響、電扇等電器用品之電
    線（黑色）均有遭截割斷之事實，亦據王金雲之子證人甲○
    ○證述在卷（本院95年8 月18日審訊筆錄）。亦有警方在案
    發現場拍攝之照片數幀在卷可按（參高雄市政府警察局三民
    第一分局刑事偵查卷宗第2 卷145 頁至146 頁、同卷第116
    頁118 頁）。而扣案行兇用之水果刀上亦確沾黏有膠帶碎片
    之事實，復有刑事證物採驗記錄表在卷可按（參同上卷第66
    頁）。又死者於案發當時，其臉部朝下臥趴在房間地上，其
    身上不但有椅子及床墊覆蓋，全身衣物亦遭割破而呈赤裸狀
    ，另其雙手反轉發紺，則呈現曾遭綑綁跡象，又其左腳仍遭
    鐵線綁在椅子上之事實，此有現場照片數幀在卷可按（參高
    雄市政府警察局三民第一分局刑事偵查卷宗第1 卷50頁至52
    頁），核與被告自白當時曾以其紙袋內之水果刀割斷透明膠
    帶及電器用品之電線，復以房間內鐵線對被害人手腳加以綑
    綁在椅子之事實相符。另被告雖辯稱：王金雲被綁後主動交
    出其存褶、印章及密碼云云。惟王金雲於案發當時既遭綑綁
    而失去抵抗能力，若非遭外力脅迫則何有可能主動交出其存
    褶、印章，並告知被告存褶密碼之理？又審酌被告既表示是
    要向王金雲借款5 萬元，惟死者之郵局存褶內則僅有1萬
    2000元餘元存款事實，此有王金雲之德智郵局歷史交易清單
    在卷可按，足見其存款之金額顯不符被告之需求，故衡諸常
    情，被告勢必會再逼問王金雲有何其他財物，況被告於綑綁
    被害人手腳後，即已將其中部分電線纏繞在被害人頸部分之
    事實，亦據被告供承在卷，亦見被告行搶之際已有存有若被
    害人不依其意旨就範，則將再加以施暴之意圖，亦甚顯明。
    故被告事後辯稱：是王金雲主動說出存褶、印章及密碼後，
    又與王金雲發生口角始將之勒斃云云，則核與事理有違。按
    被告當時若果真已滿足其所需之款額，則實難認有再剝奪被
    害人生命之必要，故應認被告係不滿王金雲郵局存款不足其
    所需，經再次逼問而遭拒絕後，始動手勒斃被害人之事實，
    應可確認。又王金雲於案發當時因其頸部遭電線強力纏繞以
    致阻斷腦部血流供應而缺氧窒息死亡之事實，除有現場拍攝
    之照片外，並經台灣高雄地方法院檢察署檢察官督同法醫相
    驗及解剖屍體，並製有相驗筆錄、複驗筆錄、法醫驗斷書、
    相驗屍體證明書各2 份、屍體照片18張可資佐證，並經法務
    部法醫研究所作成鑑定，亦有該所（95）醫鑑字第2407號鑑
    定書可憑（見臺灣高雄地方法院檢察署95年度相字第2270
    號卷第15頁至第35頁、高雄市政府警察局三民第一分局刑事
    偵查卷宗第2 卷第152 頁至第181 頁）及內政部警政署刑事
    警察局刑事案件證物採驗紀錄表、高雄市政府警察局刑事鑑
    識中心現場勘查報告、現場照片共計159 張在卷足憑。另被
    告乙○於行兇後始持前揭郵局存簿、印章及密碼離去，復於
    同日下午4 時22分許，即與不知情之丙○○共同前往高雄市
    三民區○○○路28號高雄站後郵局，囑丙○○進入櫃台提領
    王金雲上揭帳戶內之存款1 萬2,000 元之事實，業據被告供
    承在卷，核與證人丙○○證述相符，並有丙○○提款現場監
    視器翻之照片2 幀（參同上卷第188 頁）及郵政存簿儲金提
    款單（同上卷202 頁）、存褶往來明細（同上卷第196 頁）
    在卷可按，故本件被告強盜殺人之犯行，事證已臻明確，犯
    行洵堪認定。
二、按刑法於強盜殺人罪之結合犯，係結合強盜與殺人兩罪而成
    立之犯罪，固於行為人以殺人為實施強盜之方法，或在行劫
    之際故意殺人，亦即凡利用實施強盜之時機而故意殺人，兩
    者有所關連者，即構成此罪。（最高法院93年度台上字第67
    47號判決參照）。本件被告於案發之際在現場以其所攜帶之
    水果刀，割下屋內電器用品之電線後，除將被害人王金雲以
    其中部分黑色電線及鐵線、透明膠帶分別綑綁手腳固定在椅
    子上外，又將其中部分電線打成活結套住王金雲脖子，足見
    被告向被害人強盜之際，已有殺人之犯意。又按頸部為維持
    呼吸之重要器官，若以電線勒緊他人頸部將產生窒息之結果
    ，此有為眾所週知之事實，被告既事先已取得取得被害人之
    存褶、印章及密碼後，縱令其行強盜過程又與被害人發生口
    角，進而以電線勒斃被害人王金雲，依前揭判決說明，核其
    所為應成立刑法第332 條第1 項強盜故意殺人罪。公訴人認
    被告以電線勒緊被害人，係涉不確定故意殺人，則容有未洽
    。審酌被告平日並無何固定工作，其生活經濟來源不穩定，
    卻僅因不滿被害人王金雲無法滿足借款之要求，竟持預藏水
    果刀脅迫並以透明膠帶、電線及鐵線等物綑綁手腳限制其行
    動後，再強取其郵局存褶、印章，逼問存褶密碼後，更進而
    剝奪被害人寶貴之生命，造成被害人家屬心靈之創傷永難平
    復，觀其動機僅為獲取財物，竟恣意剝奪他人生命，核其情
    節難謂有何值得憫恕之處，其對社會治安之危害情節，亦屬
    重大，尤其以強勒方式壓迫被害人頸部，直至其窒息始行放
    手，被害人在手腳被綑綁而無法反抗之際，必遭受極大痛苦
    之情形下死亡，可見犯罪手段殘酷，泯滅人性，犯罪手段令
    人髮指。又參諸其行兇後，不但迅速清理現場，並割破被害
    人全身衣物，企圖誤導警察辦案方向，足見其事先不但已有
    計劃，事後又能冷靜凐滅現場可能留下之跡證，復將所得款
    項用於個人召妓及其他享樂用，其罪原無可寬逭，本應處以
    極刑，然念其事後已坦承犯行，且因平日行動不便，謀生亦
    較常人不易，因一時貪念以致鑄此大錯，犯後亦有悔意，復
    參酌公訴人亦當庭求處無期徒刑等其他一切情狀，爰量處無
    期徒刑，並依法宣告褫奪公權終身。至扣案之水果刀1 把、
    白色綿質手套1 雙，雖均為本件犯罪所用之物，惟該把水果
    刀為被告無意間拾得，而該白色綿質手套一雙，亦為被告自
    其工作場所取得，應均非被告所有，爰均不為另沒收之諭知
    ，附此敘明。
據上論斷，應依刑事訴訟法第299 條第1 項前段、第332 條第1
項、第37條第1 項，判決如主文。
本案經檢察官程明慧到庭執行職務。
中　　華　　民　　國　　96　　年　　5 　　月　　31　　日
                  刑事第八庭   審判長 法　官  李政庭
以上正本證明與原本無異。              法　官  賴文姍
                                      法　官  王俊彥
被告如不服本判決，應於判決送達後10日內，向本院提出上訴狀
。公訴人則應依職權提起上訴。
中　　華　　民　　國　　96　　年　　5 　　月　　31　　日
                                      書記官  周祺雯
